【裁判字號】    99,訴,1804
【裁判日期】    991006
【裁判案由】    毒品危害防制條例
【裁判全文】
臺灣臺中地方法院刑事判決              99年度訴字第1804號
公  訴  人  臺灣臺中地方法院檢察署檢察官
被      告  丁○○
選任辯護人  周復興律師
上列被告因毒品危害防制條例案件，經檢察官提起公訴（99年度
偵字第5134號），本院判決如下：
    主    文
丁○○販賣第一級毒品，處有期徒刑拾伍年月，未扣案之不詳
廠牌手機壹支（含行動電話門號0000000000號SIM 卡壹張）、販
賣所得新台幣捌佰元，均沒收，如全部或一部不能沒收時，手機
（含SIM 卡）部分追徵其價額，販賣所得以其財產抵償之。又轉
讓第一級毒品，處有期徒刑玖月，未扣案之同上不詳廠牌手機壹
支（含門號0000000000號SIM 卡壹張）沒收，如全部或一部不能
沒收時，追徵其價額。應執行有期徒刑拾伍年陸月，未扣案之不
詳廠牌手機壹支（含行動電話門號0000000000號、0000000000號
SIM 卡各壹張）、販賣所得新台幣捌佰元，均沒收，如全部或一
部不能沒收時，手機（含SIM 卡）部分追徵其價額，販賣所得以
其財產抵償之。
其餘被訴販賣第一級毒品（即起訴書附表編號2 至5 ）部分，均
無罪。
    犯罪事實
一、丁○○有竊盜、毒品等前科，明知海洛因為毒品危害防制條
    例第2 條第2 項第1 款所列之第一級毒品，不得販賣、轉讓
    他人，竟於假釋期間，各基於意圖營利，販賣第一級毒品海
    洛因、轉讓第一級毒品海洛因之犯意，分別為下列行為：
  (一)民國98年5 月25日11時43分許，丙○以其所使用門號000000
    0000號之行動電話，撥打丁○○所使用不詳廠牌手機（內置
    行動電話門號0000000000號SIM 卡使用），表示其係乙○○
    之友人，欲向丁○○洽購毒品海洛因，惟丁○○表示需先向
    乙○○確認。繼而於同日12時06分許，丙○再以同上行動電
    話向丁○○洽購新台幣（下同）1,000 元之第一級毒品海洛
    因，經丁○○應允。嗣後丁○○則以不詳公用電話撥打丙○
    之行動電話約定以臺中市○○路之「興農超市」附近為交易
    地點。俟同日12時18分許，丙○再以同上行動電話通知丁○
    ○已抵達上開地點後，雙方旋即碰面，由丁○○交付第一級
    毒品海洛因1 包（數量不詳）予丙○，丙○則僅交付現金80
    0 元予丁○○（其餘之價金200 元迄今均未支付）。
  (二)98年7 月7 日18時30分許，乙○○持其所使用門號00000000
    00號之行動電話，撥打丁○○所使用同上之不詳廠牌手機（
    內置行動電話門號0000000000號SIM 卡使用）表示毒癮發作
    ，丁○○遂應允轉讓毒品海洛因予乙○○施用。嗣於同日18
    時43分許，乙○○再以同上電話聯絡丁○○約定地點後，雙
    方旋於臺中市○○路附近，由丁○○無償轉讓毒品海洛因（
    數量不詳，惟無證據證明已達毒品危害防制條例第8 條第6
    項加重其刑之標準）予乙○○施用。
二、嗣丙○、乙○○各因施用毒品案件為警查獲，並為警移送臺
    灣臺中地方法院檢察署偵查時，分別於檢察事務官詢問時供
    出上開毒品海洛因之來源為丁○○，並提供丁○○所使用行
    動電話號碼，經檢察官調閱通聯紀錄而循線查知上情。
三、案經臺灣臺中地方法院檢察署檢察官主動檢舉偵查起訴。
    理    由
壹、證據能力：
一、證人丙○於98年10月21日檢察官偵訊時之證述（見他字3325
    號卷第107-108頁）：
  (一)按被告以外之人於偵查中向檢察官所為陳述，除顯有不可信
    之情況者外，得為證據，刑事訴訟法第159 條之1 第2 項定
    有明文。又上開規定乃現行法對於傳聞法則之例外所建構之
    證據容許範圍之一，依其文義及立法意旨，尚無由限縮解釋
    為檢察官於訊問被告以外之人）含共同被告、共犯、被害人
    、證人等）之程式，須經給予被告或其辯護人對該被告以外
    之人行使反對詰問權之機會者，其陳述始有證據能力之可言
    。所謂「顯有不可信之情況」，應審酌被告以外之人於陳述
    時之外在環境及情況，例如陳述時之心理狀況、有無受到外
    力干擾等，以為判斷之依據。偵查中檢察官訊問證人，旨在
    蒐集被告之犯罪證據，以確認被告嫌疑之有無及內容，與審
    判中透過當事人之攻防，經由詰問程式調查證人以認定事實
    之性質及目的有別。偵查中辯護人僅有在場權及陳述意見權
    ，並無詰問證人之權利，此觀刑事訴訟法第245 條第2 項前
    段之規定甚明。又同法第248 條第1 項係規定檢察官「訊問
    證人時，如被告在場者，被告得親自詰問」，故祇要被告在
    場而未經檢察官任意禁止者，即屬已賦予其得詰問證人之機
    會，被告是否親自詰問，在所不問；同條第2 項前段規定「
    預料證人於審判時不能訊問者，應命被告在場」，就訊問證
    人時應否命被告在場，則委之於檢察官之判斷。凡此，均尚
    難謂係檢察官訊問證人之程式必須傳喚被告使其得以在場之
    規定。故偵查中檢察官訊問證人，雖未經被告親自詰問，或
    因被告不在場而未給予其詰問之機會者，該證人所為之陳述
    ，並非所謂之「顯有不可信之情況」，而得據以排除其證據
    能力。惟上開偵查中之陳述因未經被告詰問，此項詰問權之
    欠缺，除有刑事訴訟法第159 條之3 各款情形外，非不得於
    審判中由被告行使已補正，而完足為經合法調查之證據（最
    高法院97年度台上字第1653號、98年度台上字第367 號判決
    意旨參照）。
  (二)查本院於審理中業經傳喚證人丙○到庭證述，已保障被告對
    上開證人先前證詞之反對詰問權。且按刑事訴訟法第159 條
    之1 第2 項關於被告以外之人於偵查中陳述之傳聞法則例外
    ，僅於例外顯有不可信之情況，始否定其為證據。故使用此
    項證據者，無庸就該例外之不存在先為舉證，而反對使用者
    ，則應就其主張有此例外之情形為「釋明」（最高法院97年
    度台上字第2984號判決意旨參照）。被告或辯護人並未釋明
    上開證人於偵查中證述有何「顯有不可信之情況」，並於審
    理中陳明同意具有證據能力（見本院卷第92頁反面），本院
    亦查無相關證據可認檢察官有何違法取證情形，故證人丙○
    於偵查中經具結所為之證述，應有證據能力。
二、證人丙○98年7 月9 日於檢察事務官詢問、同年10月21日於
    警詢之證述（分見他字3325號卷第97頁反面、99-102頁），
    均屬被告以外之人於審判外所為之言詞陳述，經核尚無刑事
    訴訟法第159 條之2 所指傳聞例外之情形，復經辯護人於本
    院審理時陳稱無證據能力（見本院卷第92頁反面），自均無
    證據能力。惟按我國刑事訴訟法基於證據裁判主義及證據能
    力之規定，得以作為認定犯罪事實之依據，以有證據能力之
    證據為限，惟於審判期日證人所為陳述與審判外之陳述相異
    時，可提出該證人先前所為自我矛盾之陳述，用來減低其在
    審判時證言之證明力，此種作為彈劾證據使用之傳聞證據，
    因非用於認定犯罪事實之基礎，不受傳聞法則之拘束。因此
    ，被告以外之人於審判外之言詞或書面陳述，雖不符合傳聞
    法則之例外規定，而不能作為認定犯罪事實之證據，但尚非
    不得以之作為彈劾證據，用來爭執或減損被告、證人或鑑定
    人陳述之證明力，以供法院審判心證之參考（最高法院98年
    度台上字第6648號判決要旨參照），證人丙○關於起訴書附
    表編號2 至5 部分之交易事實，於檢察事務官及警詢中所述
    與審判中諸多不符，本院仍將該內容視為彈劾證據，以資審
    酌何以認其於審理中關於該部分證述不可採之理由。
三、證人乙○○於98年8 月25日檢察事務官詢問時之證述（見他
    字4527號卷第4頁反面）：
  (一)按被告以外之人（包括證人、鑑定人、告訴人、被害人及共
    同被告等）於檢察事務官、司法警察官或司法警察調查中所
    為之陳述，與審判中不符時，其先前之陳述具有較可信之特
    別情況，且為證明犯罪事實存否所必要者，得為證據，刑事
    訴訟法第159 條之2 定有明文。是以被告以外之人於審判外
    之言詞或書面，即屬傳聞證據，由於有悖法院直接審理及言
    詞審理之精神，妨礙當事人之反對詰問權，影響程式正義之
    實現，除法律別有規定外（例如刑事訴訟法第159 條之2 ）
    ，原則上不具證據能力。又刑事訴訟法第159 條之2 所謂「
    前後陳述不符」之要件，應就前後階段之陳述進行整體判斷
    ，以決定其間是否具有實質性差異，而所謂「較可信之特別
    情況」之情，亦應就前後陳述時之各種外部情況進行比較，
    以資決定何者外部情況具有可信性，若陳述係在特別可信之
    情況所為，則虛偽陳述之危險性即不高，雖係審判外陳述，
    或未經被告反對詰問，仍得承認其有證據能力。又所謂外部
    情況認定之情形，例如：一時間之間隔；陳述人先前陳述是
    在記憶新的情況下直接作成，一般與事實較相近，事後可能
    因陳述人對被告有所顧忌或同情，因而在被告面前較不願陳
    述不利被告之事實。二有意識的迴避；由於先前陳述時被告
    未在場，是陳述人直接面對詢問警員所為陳述較為坦然；事
    後可能因陳述人對被告有所顧忌或同情，因而在被告面前較
    不願陳述不利被告之事實。三受外力干擾：陳述人單獨面對
    檢察事務官或司法警察（官）所為之陳述，程度上較少會受
    到強暴、脅迫、詐欺、利誘或收買等外力之影響，其陳述較
    趨於真實，若被告在庭或有其他成員參與旁聽時，陳述人可
    能會本能的作出迴避對被告不利之證述，或因不想生事乃虛
    構事實而為陳述。四事後串謀：目擊證人對警察描述所目賭
    情形，因較無時間或動機去編造事實，客觀上亦較難認與被
    告間有勾串情事，其陳述具有較可信性，但事後因特殊關係
    ，雙方可能因串謀而統一口徑，或事後情況變化，兩者從原
    先敵對關係變成現在友好關係等情，其陳述即易偏離事實而
    較不可信。五警詢或檢察事務官偵查時，有無辯護人、代理
    人或親友在場：如有上開親誼之人在場，自可期待證人為自
    由從容之陳述，其證言之可信度自較高。六警詢或檢察事務
    官所作之偵查筆錄記載是否完整：如上開筆錄對於犯罪構成
    要件、犯罪態樣、加重減輕事由或起訴合法要件等事實或情
    況，均翔實記載完整，自可推定證人之陳述，與事實較為相
    近，而可信為真實。法院除審酌上列因素綜合判斷外，亦應
    細究陳述人問答態度、表情與舉動之變化，此一要件係屬訴
    訟法事實之證明，以自由證明為已足。是若被告以外之人於
    審判外之陳述，係在特別可信之情況下所為，則虛偽陳述之
    危險性即不高，雖係審判外陳述，或未經被告反對詰問，仍
    得承認具有證據能力。
  (二)辯護人雖認證人乙○○於檢察事務官詢問之證述為審判外陳
    述，而無證據能力云云（見本院卷第92頁反面），然查，證
    人乙○○於檢察事務官詢問時證稱被告有於98年7 月7 日無
    償提供伊毒品海洛因等語在卷（見他字4527號卷第4 頁反面
    ），其於本院審理時證述時雖翻異前詞，然並非全盤否認被
    告有轉讓第一級毒品海洛因予伊之情，而係改稱：98年7 月
    7 日被告確有意無償提供少許毒品海洛因予伊，然被告尚未
    交付海洛因時，伊旋即為警查獲，被告則騎乘機車逃逸云云
    （見本院卷第86頁），惟此部分所述情節與其實際為警查獲
    之地點及卷附被告通聯紀錄所示基地台位址不符（詳後實體
    部分論述），足見其係因無法坦然面對同時在庭之被告，而
    有刻意迴避之嫌，惟其於本院審理中仍證稱：相較於審理中
    所述，伊於98年8 月25日之證述為真實，且記憶應較為清楚
    完整等語明確（見本院卷第87頁），堪認證人乙○○於檢察
    事務官詢問時之證述，客觀上應具有較可信之特別情況，依
    上開說明，自有證據能力。
四、被告所使用行動電話之通聯紀錄應具有證據能力：
  (一)刑事訴訟法第159 條之4 規定，可作為證據之文書有：一除
    顯有不可信之情況外，公務員職務上製作之紀錄文書、證明
    文書。二除顯有不可信之情況外，從事業務之人於業務上或
    通常業務過程所須製作之紀錄文書、證明文書。三除前二款
    之情形外，其他於可信之特別情況下所製作之文書。而該法
    條第2 款所稱從事業務之人於業務上或通常業務過程所須製
    作之紀錄文書、證明文書，因係於通常業務過程不間斷、有
    規律而準確之記載，且大部分紀錄係完成於業務終了前後，
    無預見日後可能會被提供作為證據之不實登載動機，不實之
    可能性小，除非該等紀錄文書或證明文書有顯然不可信之情
    況，否則有承認其為證據之必要；因此，採取上開文書作為
    證據，應注意該文書之製作，是否係於例行性之業務過程中
    ，基於觀察或發現而當場或即時記載之特徵。
  (二)查卷附被告與其販賣及轉讓毒品對象丙○、乙○○所使用之
    行動電話通聯紀錄（販賣部分係使用門號0000000000號，
    見他字3325號卷第73-91 頁，其中與本案有關者為第89、90
    頁反面-91 頁、轉讓部分係使用0000000000號，見同上他
    字卷第7-72頁，其中與本案有關者為第66頁），本係由各家
    電信業者為計算電話通話費用，而以電信業者管控之電腦設
    備逐筆紀錄通話門號之通話日期、時間長短、通話對方門號
    （即發話方、受話方與發簡訊）、通話地點所在之最近基地
    台位置等。則上開門號通聯調閱查詢單及通聯紀錄，顯非為
    訴訟上之特定目的而製作，而係屬於通常業務過程中不間斷
    之規律性、機械性記載，自屬於從事業務之人於業務上或通
    常業務過程所須製作之紀錄文書，經查亦無顯不可信之情況
    ，故上開通聯紀錄自應具有證據能力。
五、按法院或檢察官得囑託醫院、學校或其他相當之機關、團體
    為鑑定，或審查他人之鑑定，並準用第203 條至第206 條之
    1 之規定（不包括第202 條囑託個人鑑定時應命鑑定人於鑑
    定前具結之規定），而鑑定之經過及其結果，應命鑑定人以
    言詞或書面報告，刑事訴訟法第208 條第1 項前段及第206
    條第1 項分別定有明文。另現行刑事訴訟法關於鑑定之規定
    ，除選任自然人充當鑑定人外，另設有囑託機關鑑定制度。
    依刑事訴訟法第198 條、第208 之規定，不論鑑定人或鑑定
    機關、團體，固均應由法院、審判長、受命法官或檢察官視
    具體個案之需要而為選任、囑託，並依同法第206 條之規定
    ，提出言詞或書面報告，始符合同法第159 條第1 項所定得
    作為證據之「法律有規定」之情形，否則所為之鑑定，仍屬
    傳聞證據。然於司法警察機關調查中之案件，為因應實務上
    ，或因量大、或有急迫之現實需求，併例行性當然有鑑定之
    必要者，例如毒品之種類與成分、尿液之毒品反應，或者槍
    、彈有無殺傷力等鑑定，基於檢察一體原則，得由該管檢察
    長對於轄區內之案件，以事前概括選任鑑定人或囑託鑑定機
    關、團體之方式，俾便轄區內之司法警察官、司法警察對於
    調查中之此類案件，得即時送請先前已選任之鑑定人或囑託
    之鑑定機關、團體實施鑑定，以求時效（參照法務部92年9
    月1 日法檢字第0920035083號函，刊載於法務部公報第312
    期）。此種由檢察機關概括選任鑑定人或概括囑託鑑定機關
    、團體，再轉知司法警察官、司法警察於調查犯罪時參考辦
    理之作為，法無明文禁止，係為因應現行刑事訴訟法增訂傳
    聞法則及其例外規定之實務運作而為。此種由司法警察官、
    司法警察依檢察官所概括選任之鑑定人或囑託鑑定機關、團
    體所為之鑑定結果，與檢察官選任或囑託為鑑定者，性質上
    並無差異，同具有證據能力。本案卷附之詮昕科技科技股份
    有限公司所出具證人丙○之濫用藥物尿液檢驗報告（見本院
    卷第82頁），依據刑事訴訟法第159 條之立法理由及同法第
    206 條規定，復審酌毒品鑑定報告均係由專業機關人員本於
    其專業知識及儀器所作成，自具有證據能力。
六、末按被告以外之人於審判外之陳述，雖不符前4 條之規定，
    而經當事人於審判程式同意作為證據，法院審酌該言詞陳述
    或書面陳述作成時之情況，認為適當者，亦得為證據，刑事
    訴訟第159 條之5 分別定有明文。查本判決以下所引用其餘
    被告以外之人於審判外之言詞及書面陳述而不符合刑事訴訟
    法第159 條之1 至之159 條之4 之規定者，業經本院於審理
    時復當庭提示而為合法之調查，公訴人、被告及辯護人均同
    意作為證據（見本院卷第92頁反面-93 頁），復經本院審酌
    前開證據作成或取得之狀況，並無非法或不當取證之情事，
    復亦查無有何顯不可信之情況，自均有證據能力。
貳、實體部分：
甲、有罪部分：
一、訊據被告丁○○坦承有犯罪事實一之(二)部分轉讓第一級毒品
    海洛因予乙○○之事實，惟矢口否認有犯罪事實一之(一)販賣
    毒品海洛因予丙○之犯行，辯稱：98年5 月25日係丙○前來
    找伊合資購買毒品，並表示願意出資1,000 元，惟要求需先
    取得毒品方願支付價金。伊遂自行出資2,000 元，向綽號「
    阿明」之藥頭購得每包為1,000 元之毒品海洛因共3 包（即
    合計價值3,000 元）後，將其中1 包交付丙○，丙○方給付
    現金1,000 元予伊，伊再轉交藥頭「阿明」，並非由伊販賣
    毒品予丙○云云（見本院卷第46頁）。辯護意旨則以：證人
    丙○所述前後不一，不足採信，且卷附通聯紀錄並無通話內
    容之記載，無從得知被告與丙○間實際聯繫情形為何，自難
    遽為不利被告之認定等語。惟查：
  (一)證人丙○於偵查中證稱：伊於98年5 月25日中午許，有向被
    告購買1,000 元之毒品海洛因，地點係在健行路上之興農超
    市附近，伊抵達約定地點後再打電話通知被告，不久雙方即
    會碰面，一手交錢一手交毒品等語在卷（見他字3325號卷第
    108 頁），嗣於本院審理中證稱：98年5 月25日11時43分許
    ，伊以門號0000000000號之行動電話，撥打被告之行動電話
    門號0000000000號，表示伊係乙○○之友人，欲向被告洽購
    毒品海洛因，惟被告表示需先向乙○○確認。繼而於同日12
    時06分許，伊再以同上行動電話向丁○○洽購1,000 元之毒
    品海洛因，經丁○○應允並約定地點。俟同日12時18分許，
    伊以同上行動電話通知丁○○已抵達健行路之「興農超市」
    附近後，雙方旋即碰面，被告當場交付第一級毒品海洛因1
    包（數量不詳）予伊，伊僅交付現金800 元予被告，其餘之
    價金200 元迄今均未清償（見本院卷第91頁正、反面），復
    有被告所使用行動門號0000000000號之通聯紀錄在卷可稽（
    見他字3325號卷第89頁）。
  (二)又按同一證人就同一待證事實，前後證述稍有齟齬或不能相
    容，事實審法院採信部分之證詞時，即當然排除其他部分之
    證詞，此為取捨證據之當然結果；再按證據係由法院自由判
    斷，故證人之證言縱令先後未盡相符或互有矛盾，或相互間
    有所歧異。但事實審法院本於審理所得之心證，就其證言一
    部分認為確實可信予以採取，原非法所不許，非謂一有不符
    或矛盾，即認其全部均為不可採信（最高法院99台上字第27
    0 號判決、98年度台上第7265號判決均可參照）。觀諸證人
    丙○就犯罪事實欄一之(一)部分之交易緣由及聯繫過程等情節
    ，除僅就實際支付被告之價金乙節，有1,000 元或800 元之
    些微出入，其餘所述前後並無明顯之矛盾或不符，且與卷附
    通聯紀錄互核相符，辯護意旨認證人丙○就此部分犯罪事實
    所述前後不一而不可採，尚有誤會。
  (三)被告雖執前揭情詞置辯，惟查：
  1.關於被告與丙○如何認識乙節，業經證人乙○○於本院審理
    中證稱：伊與丙○係舊識，被告係伊介紹予丙○認識，惟對
    於介紹之時間、地點已無印象，只記得係伊曾拜託丙○搭載
    伊去找被告，而吸毒之人見面後，自然會知曉彼此間均有此
    習慣等語在卷（見本院卷第86頁正、反面），而證人丙○於
    本院審理中證稱：伊於98年5 月25日係在「神采飛揚」電子
    遊戲場撥打電話予乙○○詢問被告之電話後，方撥打電話予
    被告洽購毒品等語明確（見本院卷第88頁反面），是互核證
    人乙○○、丙○之證詞，堪認丙○確係經由乙○○之介紹而
    認識被告，然經由前揭證人證述之情節，堪認被告與丙○於
    認識之初，無非僅屬一面之緣，故於案發同日（即98年5 月
    25日），丙○因欲自行向被告購毒，始向乙○○詢問被告之
    行動電話號碼，亦屬合理。又證人丙○於本院審理中復證稱
    ：98年5 月25日伊於電話中係向被告表示欲購買毒品海洛因
    ，並未稱要與被告合資，被告亦未提及欲與伊合資等情事，
    且伊與被告碰面後均係立即至一旁較隱密之處，一手交錢一
    手交毒品，並無見面後被告短暫離開後，再返回原處交付毒
    品之情形等語明確（見本院卷第91頁反面）。
  2.參酌邇來中部地區檢警對於毒品販賣之查緝可謂雷厲風行，
    販毒之人無不風聲鶴唳，深自警惕，況有鑑於每與購毒者接
    頭交易一次，當必增加犯行曝光風險之壓力下，買賣雙方無
    不盡量減少見面之頻率，即便偶有欠款之情形，亦常見於翌
    次交易時始一併償付。又合資購買毒品者之動機，或因手頭
    較不寬裕，或因集資可購得量大且品質較優之毒品，雖不一
    而足，然既謂「合資」，當必事先言明合資之金額，且依各
    自比例出資完足，方為合理，縱有基於長久深遠之交情，在
    對方手頭未有現金之情況下，或偶有願先行代墊合資金額之
    情形者，然倘合資者確有足額之現款，竟不願先行交付其所
    分擔之金額，而此際該出面購毒之人，亦可順利以不足額之
    現金，向藥頭先取得超量之毒品後，旋即再將合資者所交付
    之餘額價金償付藥頭之情節，則與情理有違。
  3.是承上所述，被告與丙○既無特殊深厚之交情，且依被告所
    供，係首次與丙○合資購買毒品，詎其竟同意丙○得暫不支
    出其分擔出資之1,000 元即先行出面為丙○購毒，而該名藥
    頭亦於僅收取2,000 元現款而擔負賒欠價金之風險下，大方
    交付合計價值為3,000 元之毒品海洛因3 包予被告，嗣後，
    被告又不嫌來回奔走之麻煩，再將丙○取得毒品後方交付之
    1,000 元現金償付藥頭，如此於一來一往之間，被告與該名
    藥頭均徒增犯行曝光之機會，渠等以此番毫不計較，亦無所
    避諱之方式進行毒品交易情節，顯與常情不符，益見被告所
    辯情詞，無非避重就輕之詞，應無可採。
  (四)復查，販賣毒品海洛因係罪刑甚重之違法行為，非可公然為
    之，且毒品海洛因亦無公定價格，販毒者可任意分裝增減份
    量，且每次買賣之價格、數量，亦隨時依雙方之關係深淺、
    資力、需求量、對行情之認知、來源是否充裕、查緝是否嚴
    緊、購買者被查獲時供述購買對像之可能風險之評估等因素
    ，而異其標準，並於交易過程機動調整，非可一概論之，從
    而販賣之利潤，除非經被告坦承犯行或價格、數量俱臻明確
    外，諉難察得確切金額。況近年來因毒品之濫用，危害國民
    健康與社會安定日益嚴重，檢警機關對於販賣毒品之犯罪行
    為，無不嚴加查緝，各傳播媒體對於政府大力掃毒之決心亦
    再三報導，已使毒品不易取得且量微價高，是販賣毒品行為
    倘非有利可圖，當無人令人一再鋌而走險之理，且販賣者從
    價差或量差中牟利，方式雖異，惟其行為在意圖營利則屬同
    一。查被告販賣毒品海洛因予丙○，係以一手收取現金一手
    交付毒品之方式完成交易，然其與丙○交情甚淺業如上述，
    顯無甘冒重典，僅依販入之相同價格或數量轉售而毫無利潤
    可圖之理，其主觀上必基於營利之意圖，要屬無疑。惟關於
    被告販賣所得之價金，自應為有利被告之認定，認僅係800
    元。
  (五)關於犯罪事實一之(二)之轉讓毒品海洛因部分，業據被告於偵
    查及本院審理中自白不諱（見他字3325號卷第121-122 頁、
    本院卷第93頁），核與證人乙○○於檢察事務官詢問時證述
    相符（見他字4527號卷第4 頁反面），並有被告所使用行動
    電話門號0000000000通聯紀錄附卷可參（見他字3325號卷第
    66 頁 ）。雖證人乙○○於本院審理中改證稱：98年7 月7
    日被告確有意無償提供少許毒品海洛因予伊，然被告尚未交
    付海洛因時，伊旋即為警查獲，被告則騎乘機車當場逃逸云
    云（見本院卷第86頁），惟乙○○於98年7 月7 日19時50分
    許為警查獲之地點，係在臺中市○區○○街67巷與大勇街口
    乙節，業據乙○○於檢察官事務官詢問時供明在卷（見他字
    4527 號 卷第4 頁），再依上開被告通聯紀錄所示之基地台
    位址，乙○○撥打電話予被告繼而雙方見面時，被告均身在
    「臺中市北屯區」，要與證人乙○○前揭證稱：當天伊尚未
    自被告處取得毒品海洛因時，旋即為警查獲，而被告亦當場
    逃離云云等情詞，顯有不符，足見其於檢察事務官詢問時之
    陳述，方與事實相符，是被告於偵查及審理中之自白，均堪
    採信。又本件亦查無證據證明被告所轉讓之毒品海洛因數量
    已達毒品危害防制條例第8 條第6 項加重其刑之標準，自應
    為有利被告之認定，認該轉讓之數量未達該條項所指之標準
    ，附此敘明。
  (六)綜上所述，被告上開犯行均堪認定，應依法論科。
二、查海洛因屬毒品危害防制條例第2 條第2 項第1 款所定之第
    一級毒品，不得販賣或轉讓，是核被告關於犯罪事實一之(一)
    販賣毒品海洛因予丙○部分，所為係犯毒品危害防制條例第
    4 條第1 項之販賣第一級毒品罪；另犯罪事實一之(二)轉讓毒
    品海洛因予乙○○部分，所為係犯毒品危害防制條例第8 條
    第1 項之轉讓第一級毒品罪。被告因販賣、轉讓而分別持有
    第一級毒品海洛因之低度行為，各為販賣、轉讓之高度行為
    所吸收，均不另論罪。另按犯毒品危害防制條例第4 條至第
    8 條之罪於偵查及審判中均自白者，減輕其刑，毒品危害防
    制條例第17條第2 項定有明文。本件關於犯罪事實一之(二)轉
    讓毒品海洛因部分，被告於偵查及本院審理中均自白犯罪（
    見他字3325號卷第121-122 頁、本院卷94頁），自應就此部
    分犯行酌減其刑。復按刑法第59條規定犯罪之情狀顯可憫恕
    者，得酌量減輕其刑，其所謂「犯罪之情狀」，與同法第57
    條規定科刑時應審酌之一切情狀，並非有截然不同之領域，
    於裁判上酌減其刑時，應就犯罪一切情狀（包括第57條所列
    舉之10款事項），予以全盤考量，審酌其犯罪有無可憫恕之
    事由（即有無特殊之原因與環境，在客觀上足以引起一般同
    情，以及宣告法定低度刑，是否猶嫌過重等等），以為判斷
    （最高法院95年度台上字第6157號判決意旨參照）。而毒品
    危害防制條例第4 條第1 項之法定刑為「死刑、無期徒刑」
    ，刑度可謂重大。然同為販賣第一級毒品之人，其原因動機
    不一，犯罪情節未必盡同，或有大盤毒梟者，亦有中、小盤
    之分，甚或僅止於吸毒者友儕間為求互通有無之有償轉讓者
    亦有之，其販賣行為所造成危害社會之程度自屬有異，法律
    科處此類犯罪，所設之法定最低本刑卻不可謂不重。為達懲
    儆被告，並可達防衛社會之目的者，自非不可依客觀之犯行
    與主觀之惡性等情節加以考量其情狀，是否有顯可憫恕之處
    ，適用刑法第59條之規定酌量減輕其刑，期使個案裁判之量
    刑，能斟酌至當，符合比例原則。本件被告販賣第一級毒品
    之次數僅有1 次，對象僅有1 人，實際販賣所得僅為800 元
    ，較諸長期以販毒營生之集團或交易價量動輒以數百公斤、
    數百萬元、甚為數千萬元計之大盤毒梟而言，顯屬低額且零
    星之買賣，對社會治安之危害，自非達罪無可赦之嚴重程度
    ，倘對其所為販賣第一級毒品犯行，科處上揭法定最低本刑
    ，實屬情輕法重，衡其犯罪情狀在客觀上顯非不可憫恕，縱
    量處法定最低刑度之刑，仍嫌過重，爰依刑法第59條之規定
    ，就其所犯販賣第一級毒品罪部分，酌予減輕其刑。被告所
    犯上開販賣第一級毒品、轉讓第一級毒品等2 罪，犯意各別
    ，行為互殊，應予分論併罰。爰審酌被告有煙毒、竊盜、毒
    品等多項前科，且行為時仍在假釋期間（有卷附刑案資料查
    註記錄表、臺灣高等法院被告前案記錄表可參），為圖一己
    私利販賣毒品，又無償轉讓毒品，所為均助長施用毒品成癮
    之惡習，戕害他人身心健康，對社會治安亦有相當程度之危
    害，惟兼衡其販賣、轉讓之次數各僅有1 次，販賣所得款項
    僅為800 元及犯後態度等一切情狀，分別量處如主文所示之
    刑，並定其應執行之刑。末按刑罰法令關於沒收之規定，兼
    採職權沒收主義與義務沒收主義。職權沒收，係指法院就屬
    於被告所有，供犯罪所用、預備用或因犯罪所得之物，仍得
    本於職權斟酌是否宣告沒收，例如刑法第38條第1 項第2 款
    、第3 款、第3 項前段等規定屬之。義務沒收，則又可分為
    絕對義務沒收與相對義務沒收。前者指凡法條有：「不問屬
    於犯人與否，沒收之」之特別規定者屬之，法院就此等物品
    是否宣告沒收，無斟酌餘地，除已證明滅失者外，不問屬於
    犯人與否或有無查扣，均應宣告沒收，例如刑法第38條第1
    項第1 款、第2 項、毒品危害防制條例第18條第1 項前段等
    規定屬之；後者則係指供犯罪所用、預備用或因犯罪所得，
    以屬於被告所有者為限，始應予以沒收，例如毒品危害防制
    條例第19條第1 項前段是；又上開規定所謂「追徵其價額」
    ，係指所沒收之物為金錢以外之其他財物而無法沒收時，因
    其實際價值不確定，應追徵其價額，使其追繳與原物相當之
    價額，並無以財產抵償之問題。倘嗣後追徵其金錢價額不得
    結果，而須以財產抵償者，要屬行政執行機關依強制執行法
    律執行之問題，自無庸併予諭知「或以其財產抵償之」（最
    高法院96年度台上字第7069號、99年度第5 次刑事庭會議決
    議參照）。查未扣案之被告持供聯繫本案販賣、轉讓毒品海
    洛因所用之不詳廠牌手機1 支（各置門號0000-000000 號、
    0000 -000000號SIM 卡使用），其中手機為被告所有，而SI
    M 卡則各為被告所申請、及向他人購入，亦均屬被告所有乙
    節，業據其供承在卷（見本院卷第94頁），並有門號申請資
    料附卷可參（見本院卷第50、52頁）；另未扣案之被告販賣
    第一級毒品之犯罪所得為800 元，均應依毒品危害防制條例
    第19條第1 項規定宣告沒收，且如全部或一部不能沒收，併
    諭知販賣所得部分以其財產抵償之，手機1 支（含上開SIM
    卡2 張），應併予諭知追徵其價額。
乙、無罪部分：
一、公訴意旨另以：被告另基於意圖營利，販賣第一級毒品海洛
    因之犯意，分別於下列時間，地點，各以1,000 元之價格，
    販賣第一級毒品海洛因予丙○，因認被告另涉犯毒品危害防
    制條例第4 條第1 項販賣第一級毒品海洛因罪嫌：
  (1)98年5 月25日18時52分許（犯罪時間經公訴檢察官更正，見
    本院卷第92頁反面），在臺中市○○路之「肯德基」速食店
    （即起訴書附表編號2 ）。
  (2)98年5 月28日10時43分許，在臺中市○○路與文心路之加油
    站附近（即起訴書附表編號3 ）。
  (3)98年5 月28日15時57分許（犯罪時間經公訴檢察官更正，見
    本院卷第92頁反面），在臺中市○○路與文心路之加油站附
    近（即起訴書附表編號4 ）。
  (4)98年5 月28日21時28分許，在臺中市○○路與文心路之加油
    站附近（即起訴書附表編號5 ）。
二、按犯罪事實應依證據認定之，無證據不得認定犯罪事實；不
    能證明被告犯罪者，應諭知無罪之判決，刑事訴訟法第154
    條第2 項、第301 條第1 項分別定有明文。次按刑事訴訟新
    制採行改良式當事人進行主義後，檢察官負有實質舉證責任
    ，法院僅立於客觀、公正、超然之地位而為審判，雖有證據
    調查職責，並無蒐集被告犯罪證據之義務，往昔類如上窮碧
    落下黃泉式之與檢察官聯手蒐證證明被告犯罪之辦案作為，
    已不能存在，是倘檢察官無法提出證據，以說服法院形成被
    告有罪之心證，當應為被告無罪之諭知，俾落實無罪推定原
    則，觀諸刑事訴訟法第154 條第1 項、第2 項、第161 條第
    1 項、第2 項及第301 條第1 項規定即明，自無許檢察官未
    確實盡其舉證責任，反指法院不積極蒐集被告罪證，存有證
    據調查未盡之違法。以販賣毒品罪而言，刑責甚重，尤以第
    一級毒品，可至極刑，其相對立之買受毒品者，基於刑事政
    策之考量，倘能供出毒品來源，因而破獲該販賣人，依毒品
    危害防制條例第17條規定得減輕其刑。是從害人以利己之事
    ，並非難見之社會現實狀況角度出發，專以買受毒品者之指
    述，作為認定他人販賣毒品犯罪之證據，而乏其他補強證據
    ，或所謂之補強證據證明力客觀上尚嫌薄弱者，應認該買受
    毒品人之指證真實性，猶然非無合理懷疑之餘地，既不能排
    除此項合理懷疑，祇能依憑罪證有疑，利歸被告之原則，為
    被告無罪之判決。又按共犯（即共同正犯、教唆犯、幫助犯
    ）之為證人者，其陳述證詞依刑事訴訟法第156 條第2 項規
    範意旨，自以有補強證據為必要，以限制其證據價值；至於
    對向共（正）犯之證人，如購買毒品者之指證某人為販毒者
    是，雖非屬共犯證人類型，但其陳述證言或因有利害關係，
    本質上已存有較大之虛偽危險性，為擔保其真實性，本乎上
    開規定之相同法理，仍應認為有補強證據之必要性。而茲所
    謂補強證據，必需求之於該等證人之陳述本身以外，其他足
    資證明其所指之犯罪事實具有相當程度真實性之別一證據。
    此與證人就同一待證事實之陳述本身，前後參差或歧異不一
    ，事實審法院如何評價定其取捨之情形，概念上尚略有不同
    ，不能混淆（最高法院99年度台上字第3802號、第202 、第
    3559號意旨均可參照）。
三、公訴意旨認被告另涉有販賣第一級毒品海洛因4 次之犯行，
    無非係以證人丙○於偵查中之證述（警詢、檢察事務官詢問
    之陳述業經本院認無證據能力詳如前述）及卷附被告所使用
    行動電話門號0000000000號於98年5 月25日、5 月28日之通
    聯紀錄為其主要論據。訊據被告堅決否認犯行，辯稱：伊從
    未販賣毒品海洛因予丙○等語。
四、經查：
  (一)關於公訴意旨所指被告於98年5 月25日18時52分許，在臺中
    市○○路「肯德基速食店」，以1,000 元之價格販賣毒品海
    洛因予丙○乙情，固據證人丙○於偵查中證稱：卷附通聯紀
    錄顯示5 月25日18時43分，係伊撥打電話向被告洽購毒品，
    而18時52分許之通話係伊抵達約定地點後撥打電話予被告，
    購買金額為1,000 元，地點在文心路之肯德基等語（見他字
    3325號卷第108 頁），繼而於本院審理之初固仍證稱：伊於
    偵查中所述交易情節皆實在等語（見本院卷第88頁），且有
    被告上開行動電話之通聯紀錄附卷可參（見同上他卷第89頁
    ）。然證人丙○於本院審理後階段則改稱：「（檢察官問：
    你跟被告購買毒品是有1 天購買2 次，另1 天購買3 次，總
    共5 次？）伊向被告購買毒品之情節係某1 天1 次，某1 天
    3 次。因有時後撥打電話過去僅係洽購，並非每次均有實際
    交易」等語（見本院卷第91頁），顯見其於98年5 月25日除
    前揭經本院論罪科刑之部分外，是否確與被告有第2 次毒品
    交易，自有疑義。復參酌前揭通聯紀錄所示，被告於98年5
    月25日18時52分、18時43分與丙○通話之前後，其基地台位
    置始終在「臺中市○○區○○路一段278 號」而無變化（迄
    至同日19時50分許後始有移動情形），是證人丙○所稱其與
    被告係在臺中市○○路「肯德基速食店」附近碰面，更難遽
    採。
  (二)次查，雖證人丙○於檢察官偵查中另證稱：用藥（即施用毒
    品）之人就是有錢就會想要一直施用等語（見他字3325號卷
    第108 頁），然一般施用毒品之人，以500 、1000元等價格
    洽購少量毒品之誘因，多半係難耐於毒癮發作之痛苦，而被
    告確於98年5 月25日12時18分許後，以1,000 元之價金販賣
    毒品海洛因予丙○之事實，業經本院於前揭有罪部分部分認
    定無訛。而丙○旋於同日16時20分許，則前往臺灣臺中地方
    法院檢察署接受觀護人採尿乙節，亦據證人丙○於本院審理
    中證稱屬實（見本院卷第90頁反面），並經本院調取臺灣臺
    中地方法院檢察署99年度撤緩字第416 號全卷（內含99年度
    毒偵字第2482號丙○施用毒品案件卷）核閱無誤，且有同署
    受保護管束人（被告）尿液檢體監管紀錄表在卷可參（見本
    院卷第81頁），雖丙○於98年7 月9 日檢察事務官詢問時，
    對於自己施用毒品之時間供稱為「98年5 月24日20或21時許
    」（見他字3325號卷第3 頁反面，此係攸關丙○本人施用毒
    品之犯行，尚無本案審判外陳述之問題），然其當時亦將其
    向被告購買毒品之日期誤為5 月24日（實係本院認定有罪部
    分之5 月25日），進而供稱其所施用之毒品海洛因來源係向
    被告購買，足見被告於該次採尿前，最近一次施用毒品海洛
    因之時間顯係採尿同日之98年5 月25日。復參酌丙○上開採
    尿鑑定結果，其體內嗎啡之閾值高達232882 ng/ml，此有詮
    昕科技科技股份有限公司所出具之濫用藥物尿液檢驗報告附
    卷足佐（見本院卷第82頁），堪認其應係於98年5 月25日12
    時18分許向被告購得毒品海洛因後，旋即加以施用而獲解癮
    ，故其於同日18時52分許是否又受毒癮發作之苦而再向被告
    購買，顯值懷疑。
  (三)另就公訴意旨所指被告於98年5 月28日10時43分許、15時57
    分許（原起訴書係載17時11分）、21時28分許，均在臺中市
    ○○路與文心路之加油站附近，各以1,000 元之價格，販賣
    毒品海洛因予丙○各1 次等情，固經證人丙○於偵查中證稱
    ：98年5 月28日10時14分伊先發簡訊予被告，繼而於同日10
    時43分再與被告通話上後，雙方即見面為毒品交易。伊確定
    98年5 月28日早、中、晚各與被告見面為毒品交易，共3 次
    等語（見他字3325號卷第108 頁），然其於本院審理時改證
    稱：98年5 月28日10時14分57秒伊傳簡訊予被告請被告回電
    ，同日10時43分被告回撥告知伊表示稍晚才有毒品。故同日
    15時57分54秒伊再打電話予被告約定地點，地點伊現在忘記
    了。同日17時11分25分伊又撥打被告之電話，還要向被告購
    買毒品，被告表示有貨源時才會再與伊聯絡，迄至同日21時
    28 分25 秒許，被告方撥打電話予伊約定地點云云（見本院
    卷第90頁反面），惟旋即再改稱：伊想起來，98年5 月28日
    21時28分許，被告係撥打電話告知伊拿不到毒品，故5 月28
    日當天伊僅有與被告於15時57分通話後交易成功1 次云云（
    見本院卷第90頁反面），嗣檢察官行覆主詰問時，乃質疑證
    人丙○為何於偵查中堅稱98年5 月28日早、中、晚皆有與被
    告碰面交易毒品各1 次，詎證人丙○竟證稱：伊係將5 月25
    日之交易情節記成5 月28日云云（見本院卷第91頁），然被
    告於98年5 月25日，除確有經本院論罪科刑之販賣毒品海洛
    因予丙○1 次之交易外，充其量亦僅有公訴意旨所指之第2
    次犯行，並無所謂3 次交易之情節，析論至此，已見證人丙
    ○所指其與被告於98年5 月25日第2 次、及5 月28日共3 次
    毒品交易之證詞，不僅前後矛盾，更與事實不符。
  (四)復再依卷附被告之通聯紀錄觀之，被告與丙○於98年5 月28
    日15時57分許、17時11分許、21時28分許通話後，其行動電
    話基地台位址顯示位址無一處相同，則雙方於通話後是否確
    均在證人丙○所稱之同一地點碰面交易，亦難論斷。況通聯
    紀錄本無通話內容，縱能證明被告與丙○確有電話聯繫，惟
    談論所及為何無從得悉，其作為補強證據之證明力，自非訊
    監察譯文所得比擬。
五、綜上所述，堪認證人丙○之證詞有前述矛盾不一之重大瑕疵
    ，本難遽採，而卷附被告通聯紀錄之證明力有限（僅得證明
    在上開期間被告與丙○有通話或簡訊之聯繫），更無從與丙
    ○之證詞互為補強，是關於起訴書附表編號2 至5 所指犯行
    ，公訴人所舉之證據，尚無從使本院形成被告有罪之確切心
    證，此外，復查無其他積極之證據足資證明被告確有此部分
    販賣毒品海洛因4 次之犯行，即不得以推測或擬制之方法，
    以為認定被告犯罪之裁判基礎，自應由本院均為無罪判決之
    諭知，以免冤抑。
據上論斷，應依刑事訴訟法第299 條第1 項前段、第301 條第1
項，毒品危害防制條例第4 條第1 項、第8 項第1 項、第17條第
2 項、第19條第1 項，刑法第11條、第59條，第51條第5 款，判
決如主文。
本案經檢察官甲○○到庭執行職務。
中    華    民    國    99    年    10    月     6    日
                  刑事第九庭    審判長法  官  林靜芬
                                      法  官  楊文廣
                                      法  官  劉敏芳
以上正本證明與原本無異。
如不服本判決應於收受送達後10日內向本院提出上訴書狀，並應
敘述具體理由；其未敘述上訴理由者，應於上訴期間屆滿後20日
內向本院補提理由書（均須按他造當事人之人數附繕本）「切勿
逕送上級法院」。
                                      書記官  陳錫威
中    華    民    國    99    年    10    月     6    日
附錄本案論罪科刑法條：
毒品危害防制條例第4 條第1 項
製造、運輸、販賣第一級毒品者，處死刑或無期徒刑；處無期徒
刑者，得併科新臺幣2 千萬元以下罰金。
毒品危害防制條例第8 條第1 項
轉讓第一級毒品者，處 1 年以上 7 年以下有期徒刑，得併科新
臺幣 1 百萬元以下罰金。

司法院資訊處製作；財團法人民間司法改革基金會備份。
